【裁判字號】    90,台上,132
【裁判日期】    900111
【裁判案由】    偽造文書
【裁判全文】
最高法院刑事判決                                  九十年度台上字第一三二號
    上   訴   人  台灣高等法院檢察署檢察官
    上訴人即被告  甲○○
    被        告  乙○○
右上訴人等因被告等偽造文書案件，不服台灣高等法院中華民國八十七年五月六日第
二審更審判決（八十七年度上更(二)字第一○八號，起訴案號：台灣基隆地方法院檢察
署八十四年度偵字第一○五九號），提起上訴，本院判決如左：
    主  文
原判決撤銷，發回台灣高等法院。
    理  由
本件原判決認定上訴人即被告甲○○係基隆關稅局暖暖支局驗貨關員，為依據法令從
事公務之人員，與被告乙○○二人於民國八十三年五月十日上午，奉派至該支局所轄
之世界貨棧區，共同查驗允順保工業股份有限公司（以下簡稱允順保公司）委託大聯
報關公司申報進口之六台發電機（報單號碼為AN/BC/83/5384/9031），當日因查驗之
貨物較多，單獨由乙○○查驗，甲○○另外查驗二只冷凍櫃，乙○○查驗時因發現報
單上貨物名稱有疑不敢確認，乃交代甲○○需等貨主提供型錄確認貨物名稱才能挑認
報單。甲○○明知其未實際查驗，且於核對型錄時已發現報單上所載貨名與型錄不符
，竟在其職務上所掌上開報單之貨名欄作不實之挑認，持之送局內估價股等單位通關
，足以生損害於關稅局稽徵之正確性，嗣經該關機動隊複驗發覺等情。因而撤銷第一
審關於諭知甲○○無罪部分之判決，改判論處其行使公務員明知為不實之事項，而登
載於職務上所掌之公文書，足以生損害於公眾罪刑。又以公訴意旨略以：被告乙○○
共同查驗上開貨物，明知貨主將來貨申報為關稅額較低之柴油引擎，竟與甲○○在二
人職務上所掌上開報單之貨物總稱欄作不實之挑認後，持之送局內估價股等單位通關
，足生損害於關稅局稽徵之正確性，因認乙○○涉犯刑法第二百十六條、第二百十三
條行使登載不實公文書罪嫌云云。經審理結果，不能證明其犯罪，因而維持第一審關
於諭知乙○○無罪部分之判決，駁回檢察官關於此部分在第二審之上訴，固非無見。
惟查審理事實之法院對於被告有利及不利之證據，應一律注意，詳為調查，綜合全案
證據資料，本於經驗法則以定其取捨，並將取捨證據及得心證之理由於判決內詳為說
明。故證據雖已調查，如尚有其他部分並未調查，仍難遽為被告有利或不利之認定；
如有應調查之證據未予調查，率行判決，其判決當然為違背法令。(一)、法務部調查局
航業海員調查處調查人員調查時甲○○供稱：「該份報單係由基隆市大聯報關行於八
十三年五月九日向本支局投單申驗，由本股股長林村本於八十三年五月十日派由我及
乙○○共同查驗該批貨物，當日係由乙○○查驗該批貨物，我去查驗另外二只冷凍櫃
，因此該批報單查驗工作全由乙○○負責，查驗完後，乙○○告訴我該批來貨與報單
申報符合無訛，僅欠型錄，由於次日劉員要受訓因素，因此該份報單挑認工作由我進
行，報關行於五月十二日將型錄交給我，我才將該份報單依乙○○口頭交待，逐項挑
認完畢，陳交主管複核。……」（偵查卷第四十二頁）。乙○○供稱：「……這份申
報進口六台引擎之報單是由我與甲○○共同負責查驗的，在驗貨當日（八十三年五月
十日）上午由我先到世界貨櫃現場開櫃查驗，……我有核對數量、產地、規格三項，
認為無訛，但是貨物名稱不敢確認，需等貨主提供正式型錄對照無訛才能確認，在現
場就交待大聯報關行現場林先生，要求其提供正式型錄對照才能確認貨物名稱，林先
生表示型錄至少要等上一天才能提供，因為翌日我要參加電腦訓練公假一天，所以驗
貨當日下午在辦公室將前開報單交給甲○○，並交代需等貨主提供型錄確認貨物名稱
才能挑認報單，為了不延誤報單通關時效，所以在報單背面驗貨關員簽章欄先行簽章
」（偵查卷第五十六頁）各云云。迄原審法院此次更審時乙○○仍供稱伊沒注意到報
單上貨物名稱；甲○○則仍堅稱：「他（指乙○○）只交待我型錄補來即可Pass，他
下午才說的，早上我在現場他尚未說，他查驗後貨物已封好」等語（原審法院上更(二)
字卷第二十六頁背面、第二十七頁正面）。其二人對於八十三年五月十日驗貨後，乙
○○有無將貨物名稱尚不能確認，須待貨主提供型錄核對無誤後，始可挑認之情形告
知甲○○一節，所供始終不相符合。實情如何？尚未明瞭，有待究明釐清。原審未根
究明白，遽依共同被告乙○○有利於己之供詞，推測乙○○於查驗時已發現報單上之
記載有疑義，依理乙○○於查驗後將報單交予甲○○挑認時，應有將貨物總稱有疑義
之事告知甲○○，而採為乙○○有利之認定，並據為甲○○不利論據之一，尚嫌速斷
；其對另一共同被告甲○○之供述何以不足採，未於判決內詳加論述說明，亦有判決
理由不備之可議。(二)、原判決理由甲、五之(一)說明乙○○查驗時應確已發現報單上之
記載有疑義等情；又乙○○於法務部調查局航業海員調查處調查人員調查時供稱八十
三年五月十日上午由伊到現場開櫃查驗……但是貨物名稱不敢確認，……翌日伊要參
加電腦訓練公假一天，……為了不延誤報單通關時效，所以在報單背面驗貨關員簽章
欄先行簽章云云。如果均無訛，則乙○○明知報單之記載有疑義，仍先行在報單上簽
章以表示經實際查驗後與甲○○共同挑認該報單無訛，能否謂無登載不實之直接故意
而不負公務員登載不實之罪責？原審對於此項不利於乙○○之證據未予究明釐清，即
為其無罪之判決，其審理猶有未盡。(三)、原判決理由乙、之二謂前開進口報單僅貨物
總稱應為發電機卻記載為發電使用之柴油引擎，未詳實記載，乙○○於查驗時已發現
疑義以致不敢確認，未予挑認等情。核與乙○○在檢察官偵查中供稱伊只審核了規格
、型號、漏審核了貨名……（偵查卷第一五○頁）；於第一審中稱：「……交給甲○
○時，有交待他型錄來了對一下，並說規格、產地、數量均對，當時並沒有發現名稱
有問題……」（第一審卷第十七頁背面）；在原審本次更審時稱伊沒注意到報單上貨
物名稱（原審法院上更(二)字卷第二十六頁背面）等語之卷內筆錄資料不盡一致；原判
決未說明對此相關證據所為取捨、判斷之依據及理由，亦有可議。(四)、甲○○於事實
審辯稱：伊與乙○○共同查驗系爭貨物，因當日查驗之貨物甚多，其二人乃分開查驗
後，共同簽章負責，伊基於同事彼此之信任，乙○○僅交待候補型錄，並未說明查驗
有何不符情形，且貨物總稱又只是艙單貨名，對核稅並不生影響，故伊核對型錄時，
僅核對與核稅有關之貨物細目所載之規格、號碼無訛，即予挑認，疏未注意報單上之
貨物名稱有誤，並非明知而故意為不實之挑認云云。依卷附進口報單影本顯示，該報
單內除關於貨物總名欄內所繕印之CUMMINS DIESEL ENGINE 後二字彙用筆圈畫，並於
其下以筆書寫GENERATOR  SETS 0NAN外，其他各欄之記載，均為打字繕印且有以筆點
畫之筆跡，其點畫之筆跡是否即係逐項核對挑認時所點畫？有待釐清。若然，由何人
所點畫？又該報單貨物名稱、牌名、規格等（）欄（即總貨名欄）部分，何以無點
畫之筆跡，是否該欄未經核對挑認？再該欄前開以筆圈畫部分係何人所圈畫，代表何
意？其下一欄筆書之英文字係何人所書？因與甲○○所辯其審核時疏未注意報單上之
貨物名稱有誤，並非明知不符而故為挑認之辯解是否可採之判斷至有關係，原審未予
究明，遽予判決，其職權調查之能事嫌有未盡。檢察官上訴意旨指摘原判決關於乙○
○部分不當，被告甲○○上訴意旨指摘原判決關於其本人部分不當，尚非全無理由，
應認原判決仍有撤銷發回更審之原因。
據上論結，應依刑事訴訟法第三百九十七條、第四百零一條，判決如主文。
中      華      民      國     九十     年      一      月     十一     日
                              最高法院刑事第四庭
                                  審判長法官  董  明  霈
                                        法官  丁  錦  清
                                        法官  林  茂  雄
                                        法官  王  居  財
                                        法官  張  祺  祥
      右正本證明與原本無異
                                              書  記  官
中      華      民      國     九十     年      一      月     十八     日


司法院資訊處製作；財團法人民間司法改革基金會備份。
